臺灣臺北地方法院民事判決
110年度訴字第4999號
原      告  北吉房屋仲介有限公司

法定代理人  陳義昌  
原      告  張忱愼  

訴訟代理人  陳義昌    住臺北市○○區○○路000○0號0樓  上列二
人共同
訴訟代理人  李明諭律師
            陳逸華律師
被      告  謝裕仁  
兼輔佐人    黃淑玲  


共      同
訴訟代理人  陳振瑋律師
            陳若宜律師
上列當事人間請求給付違約金事件，本院於民國110年3月18日言
詞辯論終結，判決如下：
    主      文
原告之訴及其假執行之聲請均駁回。
訴訟費用由原告負擔。 
    事實及理由
壹、程序部分：
    按訴狀送達後，原告不得將原訴變更或追加他訴，但請求基
    礎事實同一者，不在此限，民事訴訟法第255條第1項第2款
    定有明文。本件原告起訴時聲明原為：「被告應支付原告
    張忱愼新臺幣（下同）185萬元違約賠償金。被告應支付原
    告北吉房屋仲介有限公司（下稱北吉房仲公司）99萬元違約
    金。被告應支付自判決確定日起至清償日止，按年息5%計
    算利息予原告。」（見本院卷㈠第11頁）。嗣於民國110年10
    月19日具狀變更聲明為：「被告應連帶給付原告張忱愼185
    萬元，及自起訴狀繕本送達之翌日起至清償日止，按年息5%
    計算之利息。被告應連帶給付原告北吉房仲公司99萬元，
    及自起訴狀繕本送達之翌日起至清償日止，按年息5%計算之
    利息。」（見本院卷㈠第249頁、第250頁），經核原告所為
    前開變更係基於被告委託原告北吉房仲公司銷售門牌號碼臺
    北市信義區市○○道0段000號4樓房屋（下稱系爭房屋）之同
    一事實，與原訴間具有共同性，而就原請求之訴訟及證據資
    料，於審理繼續進行在相當程度範圍內具有一體性，揆諸前
    揭規定，應予准許。
貳、實體部分：
一、原告起訴主張略以：被告於110年3月6日簽署一般委託銷售
    契約書（下稱系爭委託銷售契約）委託原告北吉房仲公司銷
    售系爭房屋，並於110年5月4日簽署委託銷售/出租契約內容
    變更同意書同意以總價1,650萬元出售系爭房屋，原告張忱
    愼則於110年5月5日簽立附停止條件定金（斡旋書）委託書
    （下稱系爭斡旋書）同意以1,650萬元承購系爭房屋，並支
    付斡旋金20萬元。嗣兩造於110年5月28日在文鼎地政士事務
    所洽商簽約，被告現場詢問原告張忱愼是否知悉系爭房屋有
    氯離子檢測超標之情事，原告張忱愼表示知悉且接受，被告
    允諾出售系爭房屋，但需延期二周以詢問旅居美國女兒之意
    見，獲得原告張忱愼同意，故當日被告已與原告張忱愼成立
    買賣契約，原告張忱愼並於110年6月1日支付訂金165萬元，
    原告北吉房仲公司亦寄發台北東園郵局第61號存證信函告知
    被告其已收受訂金。詎於延展期間被告均未回應簽約時間，
    延展期過後，被告亦拒不簽訂契約。為此，爰依民法第249
    條第3款規定，請求被告返還原告張忱愼已支付之斡旋金20
    萬元及訂金165萬元，共185萬元，並依系爭委託銷售契約第
    6條第2項第3款、同條第3項約定，請求被告支付按買賣總價
    6%計算之違約金99萬元等語。並聲明：㈠被告應連帶給付原
    告張忱愼185萬元，及自起訴狀繕本送達之翌日起至清償日
    止，按年息5%計算之利息。㈡被告應連帶給付原告北吉房仲
    公司99萬元，及自起訴狀繕本送達之翌日起至清償日止，按
    年息5%計算之利息。㈢願供擔保請准宣告假執行。
二、被告則以：被告黃淑玲為被告謝裕仁之輔助人，並非契約當
    事人，而被告謝裕仁事前對於原告張忱愼欲購買系爭房屋且
    已簽署系爭斡旋書乙事全然不知，110年5月28日當日亦表明
    須待其與旅居國外之女兒聯繫後再決定是否出售，故被告謝
    裕仁無確認與原告張忱愼締結買賣契約之意。又被告謝裕仁
    簽署之系爭委託銷售契約與原告張忱愼簽署之系爭斡旋書所
    定之買賣價金給付方式分歧，被告謝裕仁與原告張忱愼就買
    賣價金給付之時、地、方式顯未達成合意，其間並未成立買
    賣契約，原告北吉房仲公司仲介之買方承購條件與被告謝裕
    仁之銷售條件未達成一致，原告北吉房仲公司無由請求被告
    支付違約金；且原告北吉房仲公司未提供契約審閱期，依消
    費者保護法第11條之1規定，系爭委託銷售契約第6條不構成
    契約內容。另被告謝裕仁未於系爭斡旋書簽認同意出售，依
    系爭系爭斡旋書第2條第3項約定，原告張忱愼所支付之斡旋
    金20萬元未生定金效力，無請求被告被告加倍返還之理。再
    者，被告未收受原告張忱愼交付之訂金、斡旋金，亦未授權
    原告北吉房仲公司代為收受，原告北吉房仲公司卻私自收受
    ，未依系爭委託銷售契約約定於24小時內將款項轉交被告，
    亦未於二日內以書面表明無法送交之情形通知被告，其所收
    受之訂金、斡旋金與被告無關。縱認被告須負違約金責任，
    然原告北吉房仲公司其後無須再協助雙方辦理交屋、履約保
    證等事宜，得減省部分勞費，原告北吉房仲公司請求之違約
    金顯然過高，爰請求酌減等語，資為抗辯。並聲明：㈠原告
    之訴及假執行之聲請均駁回。㈡如受不利判決，願供擔保請
    准宣告免為假執行。
三、得心證之理由：
  ㈠經查，被告謝裕仁於110年3月6日簽立系爭委託銷售契約，委
    託原告北吉房仲公司銷售系爭房屋，委託銷售價格為1,880
    元萬元，委託銷售期間至110年6月30日止，其後被告謝裕仁
    於110年5月4日變更委託銷售價格，將委託銷售價格降為1,6
    50萬元。嗣原告張忱愼於110年5月5日簽立確認書及系爭斡
    旋書，並交付斡旋金20萬元予原告北吉房仲公司，另於110
    年6月1日將總價10%之第一期價款165萬匯款至原告北吉房仲
    公司之帳戶等情，有系爭委託銷售契約、委託銷售/出租契
    約內容變更同意書、確認書、系爭斡旋書、匯款單在卷可參
    （見本院卷㈠第21頁至第35頁），此部分之事實，自堪信為
    真實。
  ㈡按對於因精神障礙或其他心智缺陷，致其為意思表示或受意
    思表示，或辨識其意思表示效果之能力，顯有不足者，法院
    得因本人、配偶、四親等內之親屬、最近一年有同居事實之
    其他親屬、檢察官、主管機關或社會福利機構之聲請，為輔
    助之宣告；受輔助宣告之人為不動產、船舶、航空器、汽車
    或其他重要財產之處分、設定負擔、買賣、租賃或借貸時，
    應經輔助人同意；受輔助宣告之人，應置輔助人，民法第15
    條之1第1項、第15條之2第1項第5款、第1113條之1第1項分
    別定有明文。至於受輔助宣告之人，並不因輔助宣告而喪失
    行為能力，僅於為民法第15條之2第1項規定之特定行為時，
    須經輔助人之同意。蓋受輔助宣告之人僅係因精神障礙或其
    他心智缺陷，致其為意思表示或受意思表示，或辨識其意思
    表示效果之能力，顯有不足（民法第15條之1第1項規定參照
    ），並不因輔助宣告而喪失行為能力，惟為保護其權益，於
    為重要之法律行為時，應經輔助人同意，此觀諸民法第15條
    之2規定之立法理由即明。查，本件被告謝裕仁於108年12月
    31日經臺灣新北地方法院以108年度輔宣字第45號裁定為受
    輔助宣告人，並由其配偶即被告黃淑玲為輔助人確定乙節，
    有上開裁定書、確定證明書附卷為憑（本院卷㈠第119頁至第
    125頁）。系爭委託銷售契約委託人簽章欄雖均有被告二人
    之署名，然據被告黃淑玲自陳系爭委託銷售契約之簽名均為
    伊所簽署，但因被告謝裕仁認為不合理，故未出具授權書等
    語（見本院卷㈠第135頁），並參以被告與原告北吉房仲公司
    之房仲人員曹世正於110年5月28日在文鼎地政士事務所之對
    話：「乙男（即曹世正）：伯伯他…（語意難以辨識）同意…
    你現在…（語意難以辨識）。黃女（即被告黃淑玲）：沒有
    啊，那個房子一定要他，他的名字啊，乙男：你有簽那個授
    權嗎？你有授權嗎？黃女：我只是他的輔助人而已，輔助人
    法律上是…，還是尊重他。乙男：您有授權人，他有授權給
    你嗎？黃女：授權…。乙男：就是說他…（語意難以辨識）。
    黃女：那要他同意寫一個授權書。乙男：上次寫過啦。黃女
    ：我沒有交回來。」等語，有本院111年2月8日勘驗筆錄足
    稽（見本院卷㈡第70頁、第71頁），可知被告謝裕仁方為系
    爭房屋所有權人，是否出售系爭房屋仍以被告謝裕仁意願為
    主，應足認被告黃淑玲基於原告輔助人之意思及地位而簽名
    ，是被告黃淑玲非系爭委託銷售契約之委託人，即非契約當
    事人，原告向被告黃淑玲為請求，自屬無據。
  ㈢原告北吉房仲公司得否請求被告謝裕仁給付違約金？
　⒈按契約因當事人意思表示一致而成立，固為民法第153條第1
    項所明定。然當事人間，除標的物及價金外，尚約定將買賣
    價金之清償時、地或其他交易上之重要事項列為「必要之點
    」者，衡諸契約自由原則，應非法所不許，最高法院著有84
    年度台上字第2295號判決參照。次按買賣契約當事人就標的
    物及其價金互相同意，買賣契約即為成立，民法第345條第2
    項固有明文。然不動產之買賣，除標的物及其價金，當事人
    須互相同意外，尚涉及付款方法、稅負、點交、費用及違約
    等重要事項，而該條所謂標的物及價金，非僅謂當事人就買
    賣契約標的物及價金之特定而言，尚應包括當事人對標的物
    交付、所有權移轉登記時期、價金之給付方式等在內，若當
    事人於買賣契約協商斡旋之過程中，雖就買賣標的物及價金
    為約定，惟就其餘具體內容，例如付款方法、所有權移轉登
    記時期、標的物交付等事項，均未約定，且無法達成合意，
    自難認雙方就買賣契約之必要之點已有互相同意（最高法院
    79年度台上字第1357號意旨參照）。
  ⒉原告北吉房仲公司雖主張原告張忱愼願以1,650萬元購買系爭
    房屋，與被告謝裕仁已就系爭房屋之買賣達成標的物及價金
    之合意云云。查依系爭委託銷售契約第4條約定：「若買方
    變更甲方（即被告謝裕仁）之銷售條件時，甲方同意買方支
    付附停止條件定金。但附停止條件定金須在甲方同意依買方
    之購屋條件出售並於『附停止條件定金委託書』上簽認時，方
    生定金效力。……甲方同意依買方購屋條件出售並簽署『附停
    止條件定金委託書』時，或簽署『內政部版要約書』並送達買
    方時，買賣契約已有效成立。……」，可知係以賣方同意買方
    提出之購買總價、付款方式及其他購屋條件已符合系爭委託
    銷售契約之委託條件，買賣契約始成立。而系爭委託銷售契
    約第2條第2項銷售總價約定：「前項之金額未記載者，本契
    約書無效。本契約書約定之銷售總價，非經甲、乙雙方書面
    同意，任一方不得片面調整售價。」、第3條明定：「第一
    期：簽約備證，應支付總價款15%。第二期：簽約備證翌日
    起算七個工作日內或土地增值稅單核下三日內，應支付總價
    款15%。第三期：尾款，應支付總價款之70%，且甲方同意買
    方得以金融機構所能核准之最高額度作為尾款……」；另系爭
    斡旋書第2條亦將各期付款條件名列為承購條件，由上開條
    文各款之約定互核以參，足認買賣價金、付款條件、支付時
    期，為買賣雙方之所重視之要素，且關於付款條件即各階段
    價金付款數額之約定涉及原告張忱愼在日後買賣成交時可能
    取得之貸款成數、買賣尾款交付時期及方式等等各該重要交
    易事項，為系爭房屋買賣極度重要事項之一，有待買賣當事
    人本人互相協議並達成共識，始可謂雙方已就付款條件已達
    成意思表示之合致。復參以現今不動產買賣涉及之交易金額
    多為龐大，契約當事人對交易內容，無不更求謹慎，除買賣
    之標的物與價金外，舉凡付款方法與時間、稅賦及手續代書
    費、交付時日，應由何人負擔等細節，契約當事人雙方於締
    約過程中，均需費時討論並加以約定，自無僅因委託仲介公
    司居間買賣事宜，而可逕認上開事項非屬不動產買賣交易必
    要之點，或認委賣價格為委託銷售條件之唯一內容。
  ⒊又系爭委託銷售契約第6條第2項第3款、同條第3項約定：「
    有下列各款情形之一者，視為乙方已完成仲介之義務，甲方
    仍應支付第一項約定之服務報酬予乙方，……：甲方同意出售
    或乙方所媒介之買方之承購條件已達甲方之銷售條件，甲方
    拒絕與買方簽訂買賣契約書；或簽訂不動產買賣契約書後違
    約不賣；或因可歸責於甲方之事由致買方解除買賣契約者。
    前項㈡至㈣情形，甲方應支付乙方按本契約書約定之銷售總價
    百分之六計算之違約金。」，明確約定若買方之承購條件符
    合賣方之委託條件者，視為原告北吉房仲公司已完成仲介之
    義務，被告拒絕簽立買賣契約，即應支付違約金。本件被告
    謝裕仁雖將銷售總價降為1,650萬元，原告張忱愼亦表示以
    該價格購買，然系爭斡旋書第2條「承購條件」第1項約定：
    「第一期：簽約備證，買方應支付總價款之10%。第二期：
    簽約備證翌日起算7個工作日內或土地增值稅單核下三日內
    ，買方應支付總價款之10%。第三期：尾款，買方應支付總
    價款之80%」，核與系爭委託銷售契約第3條記載「價金支付
    款方式及時間」所示共分三期各按15%、15%、70%比例支付
    價金之付款條件約定不符。原告另主張被告謝裕仁前與訴外
    人張淑貞就系爭房屋簽訂不動產買賣契約，該買賣契約之三
    期之付款比例為10%、10%、80%，故被告謝裕仁已同意以該
    比例為付款條件云云。惟查，被告謝裕仁係以1,600萬元價
    格出售予張淑貞，其與張淑貞於110年5月4日簽署解約協議
    書後，於同日簽立「委託銷售/出租契約內容變更同意書」
    更改委託銷售價格為1,650萬元，且被告謝裕仁前與張淑貞
    之買賣契約業經解除，要難憑此遽認被告謝裕仁有以該買賣
    契約所定之付款期間、比例取代系爭委託銷售契約約定內容
    之意，原告此項主張，礙難憑採。是以，買賣付款條件為本
    件買賣契約之必要之點，即便被告謝裕仁與原告張忱愼僅就
    買賣價金之數額有合意，但其他關於買賣之必要之點仍未有
    意思表示之合致，亦不能認原告張忱愼之承買條件已達被告
    謝裕仁之委託銷售條件，則原告北吉房仲公司主張依系爭委
    託銷售契約第6條第2項第3款、同條第3項約定，請求被告謝
    裕仁給付買賣總價6%計算之違約金99萬元，要屬無據。
  ㈣原告張忱愼得否請求被告返還斡旋金及定金？　
　⒈原告張忱愼另主張本件因可歸責於被告之事由致無法完成買
    賣，被告應依民法第249條第3款之規定加倍返還原告張忱愼
    已支付之斡旋金及定金云云。惟按主債務人對於上訴人之債
    務，僅係不為給付，而非不能履行，上訴人不得依民法第24
    9條第3款請求如應為加倍返還定金。又契約因可歸責於受定
    金當事人之事由，致不能履行時，該當事人應加倍返還其所
    受之定金，固為民法第249條第3款所明定。惟所謂不能履行
    ，係指於契約成立後發生給付不能之情形而言。如債務人對
    於債權人之債務，並非不能履行，僅係不為履行，尚無該條
    款規定之適用。（最高法院43年度台上字第607號、85年度
    台上字第2929號判決意旨參照）。查，本件被告謝裕仁係因
    不願出賣系爭房屋而不為締結買賣契約，係能給付而不為給
    付，並非給付不能，揆諸最高法院上開裁判意旨，原告張忱
    愼依民法第249條第3款之規定，請求被告應加倍返還原告張
    忱愼已支付之斡旋金及定金185萬元云云，洵屬無據。
　⒉又原告張忱愼固依系爭斡旋書約定，交付斡旋金20萬元及第
    一期款165萬予原告北吉房仲公司。惟觀諸系爭委託銷售契
    約第3條第4項約定：「……契約成立後，除甲方（即被告謝裕
    仁）同意授權乙方（即原告北吉房仲公司）代為收受買方支
    付之定金外，否則視為不同意授權。」等語，可知原告北吉
    房仲公司須得被告謝裕仁授權，始得代被告謝裕仁收受定金
    ，然原告北吉房仲公司就被告謝裕仁曾同意授權原告北吉房
    仲公司收受定金乙情，迄未能舉證以實其說，則被告謝裕仁
    未授權原告北吉房仲公司得代為收取定金，縱原告張忱愼有
    交付斡旋金及第一期款予原告北吉房仲公司，均不能認被告
    謝裕仁有收受該等價金或定金，亦無從遽以原告北吉房仲公
    司收受定金，即謂原告張忱愼與被告謝裕仁間買賣契約因之
    成立。準此，被告謝裕仁既未受領定金、第一期款，則原告
    張忱愼依民法第249條第3款規定請求被告謝裕仁加倍返還定
    金及第一期款，於法無據。
四、綜上所述，原告張忱愼依民法第249條第3款規定，請求被告
    連帶給付185萬元，原告北吉房仲公司依系爭委託銷售契約
    第6條第2項第3款、同條第3項約定，請求連帶給付給付99萬
    元，及均自起訴狀繕本送達之翌日起至清償日止，按年息5%
    計算之利息，均為無理由，應予駁回。又原告之訴既經駁回
    ，其所為假執行之聲請亦失所附麗，一併駁回之。
五、本件事實已臻明確，兩造其餘之攻擊或防禦方法，及所援用
    之證據，經本院斟酌後，認為與判決基礎之事實並無影響，
    均不足以影響本裁判之結果，自無庸一一詳予論駁之必要，
    併此敘明。
六、訴訟費用負擔之依據：民事訴訟法第78條。
中　　華　　民　　國　　111 　年　　4 　　月　　15　　日
                  民事第八庭    法  官  宣玉華
以上正本係照原本作成。
如對本判決上訴，須於判決送達後20日內向本院提出上訴狀。如
委任律師提起上訴者，應一併繳納上訴審裁判費。
中　　華　　民　　國　　111 　年　　4 　　月　　15　　日
                                書記官  林怡秀